【裁判字號】    96,訴,3917
【裁判日期】    970703
【裁判案由】    公平交易法
【裁判全文】
臺北高等行政法院判決
                                     96年度訴字第03917號
                              .
原      告  南一書局企業股份有限公司
代  表  人  甲○○（董事長）
訴訟代理人  蔡錫欽  律師
被      告  行政院公平交易委員會
代  表  人  湯金全（主任委員）
訴訟代理人  丁○○兼送達代收.
            乙○○
            丙○○
上列當事人間因公平交易法事件，原告不服行政院中華民國96年
10月2 日院臺訴字第0960088822號訴願決定，提起行政訴訟。本
院判決如下：
    主  文
原告之訴駁回。
訴訟費用由原告負擔。
    事  實
一、事實概要：原告經人檢舉於95學年度第1 學期教科書選書期
    間，提供教師作文批改章組之不當物品，涉嫌違反公平交易
    法規定，經被告調查結果，以原告於95學年度第1 學期教科
    書選書期間，針對教師提供作文評語印章組，以爭取選用教
    科書之機會，為足以影響交易秩序之顯失公平行為，違反公
    平交易法第24條規定，乃依同法第41條前段規定，以96年5
    月3 日公處字第096085號處分書（下稱原處分）命原告自處
    分書送達之次日起，應即停止前項違法行為，並處原告罰鍰
    新臺幣（下同）200 萬元。原告不服，提起訴願，經遭駁回
    ，遂提起本件行政訴訟。
二、兩造聲明：
  (一)原告聲明求為判決：
    1.訴願決定及原處分均撤銷。
    2.訴訟費用由被告負擔。
  (二)被告聲明求為判決：
    1.原告之訴駁回。
    2.訴訟費用由原告負擔。
三、兩造之主張：
甲、原告主張之理由：
一、被告認原告之行為違反「行政院公平交易委員會對於國民中
    小學教科書銷售行為之規範說明」（下稱「教科書規範說明
    」）第3 點第9 項，因而違反公平交易法第24條，惟被告所
    訂「教科書規範說明」為行政指導，當不發生拘束力，況原
    告亦未違反「教科書規範說明」第3 點第9 項：
  (一)「教科書規範說明」非行政規則，而為行政指導，不具拘束
    力：
  1.依中央法規標準法第3 條規定：「各機關發布之命令，得依
    其性質稱規程、規則、細則、辦法、綱要、標準或準則」，
    倘其性質涉及人民之權利義務者，依標準法第5 條之規定應
    以法律定之。觀諸公平交易法第24條規定所謂「影響交易秩
    序之欺罔或顯失公平」因無具體之犯罪構成要件，且行為錯
    綜複雜，難以釐清，故由被告依實際情事判斷，惟行為態樣
    難能準確判斷，因此，被告發布「教科書規範說明」，作為
    處理相關案件之參考。該「教科書規範說明」之發布並未載
    明法律授權依據，按各機關依其法定職權或基於法律授權訂
    定之命令應視其性質分別下達或發布，並即送立法院。中央
    法規標準法第7 條定有明文。故「教科書規範說明」性質非
    屬行政程序法第159 條第2 項第2 款規定之行政規則。
  2.「教科書規範說明」之性質應屬行政程序法第165 條所規定
    行政指導之一種，係指行政機關在其職權或所掌事務範圍內
    ，為實現一定目的，以輔導、協助、勸告或其他不具法律上
    強制力之方法，促請特定人為一定作為或不作為之行為故常
    以行業導正之方式，轉告事業業者，僅為一種警告與建議，
    蓋按：「公平交易法係為維護交易秩序與消費者利益，確保
    公平競爭，促進經濟安定繁榮而制定，同法第24條為一概括
    性規定，其所稱，『足以影響市場交易秩序』『顯失公平』
    均屬不確定之法律概念，以其規範對象之事業種類繁多、特
    質各異，交易活動與型態萬千，如謂之『足以影響市場交易
    秩序』『顯失公平』自非相關事業所能明瞭，為貫徹公平交
    易法制定目的，並使事業知所行止，俾免動輒觸法，自宜就
    事業有違反公平交易法之虞或雖不法但影響交易秩序之行為
    實施行政指導，被告為公平交易法之主管機關，就此亦訂有
    『行政院公平交易委員會行政指導處理原則』以為遵循。又
    為使事業對其行為違反法律有預見可能性，主管機關自應將
    其據以判斷該當前開不確定法律概念之基準對外明示，使事
    業知所調適，以維護其正常發展。」而公平交易法第24條構
    成要件為不確定法律概念，適用該條規定允宜審慎為之，此
    有鈞院92年4 月23日90年度訴字第6676號判決意旨足資參照
    ，是以被告依公平交易法第24條概括性適用之基本精神，為
    使其適用具體明確化，訂定上述處理原則，作為執行職權時
    之標準判斷，援為認定教科書銷售事業之行為是否違反公平
    交易法相關規定之基礎，此乃事實上之拘束力但不得視為行
    政規則，更不得作為違規事項之處罰依據。
  (二)「教科書規範說明」第3 點第9 項所稱「欺罔或顯失公平行
    為」及「不當之物品」，其判斷準據，依被告於94年2 月24
    日所訂定「公平交易法第24條案件之處理原則」（下稱「第
    24條案件處理原則」），所謂欺罔其類型有：1.冒充或依附
    有信賴力之主體，2.不實促銷手段，3.隱匿重要交易資訊；
    對於判斷顯失公平之行為有：1.不符合商業競爭倫理之不公
    平競爭，2.不符合社會倫理手段從事交易之行為，3.濫用市
    場相對優勢地位。但原告所提供之戳章組其目的、動機、型
    態全與上開判斷準據不合。
  (三)又「第24條案件處理原則」第7 點所稱顯失公平：係指以顯
    失公平之方法從事競爭或商業交易者。其常見之具體內涵主
    要可分為3 種類型：1.不符合商業競爭倫理之不公平競爭行
    為：(1)榨取他人努力成果，(2)以損害競爭對手為目的，阻礙
    公平競爭之行為其常見行為類型如：不當比較廣告，對
    競爭對手之交易相對人為其競爭對手侵害其智慧財產權表示
    之行為。2.以不符合社會倫理手段從事交易之行為。3.濫用
    市場相對優勢地位，從事不公平交易行為。本件原告之贈與
    行為並不符合上開顯失公平之情事，難以該條規定論處。
二、原告主觀上無不當競爭之意圖，客觀行為亦未達足以影響交
    易秩序之程度，不違反公平交易法第24條：
  (一)按公平交易法第24條乃僅為不公平競爭行為之概括條款，係
    規定其他不正行為之禁止，並無具體構成要件，是以有無所
    謂欺罔或顯失公平之行為，應依實際情事判斷。故在依同法
    41條規定於處罰前，應予改正之機會。原告提供系爭印章之
    動機乃有鑑教師批改大量學生作文簿，其用語各殊，為講究
    科學方法以節省時間之浪費，所以才自創系爭印章組供教師
    選用，印章字跡清晰，字句貼切，與教學教具確有直接關聯
    ，並有實質助益，故原告在主觀上並無不當競爭之意圖。
  (二)原告贈送作文評語印章組應未達公平交易法第24條規定之「
    足以影響交易秩序」：
  1.公平交易法第24條規定僅為不公平競爭行為之概括條款，即
    規定事業不得為其他足以影響交交易秩序之欺罔或顯失公平
    之行為，何謂欺罔，該法並未對之加以定義，是故，「欺罔
    」為不確定法律概念，是以事業對於具交易相對人之所以為
    表示，其目的當在爭取交易，因此，事業使用各種方法來服
    務客戶，乃屬於競爭之本質之一，應為法律所容許，故所稱
    欺罔或顯失公平之競爭行為，必須足以影響交易秩序始當為
    該構成要件。否則，如有欺罔之行為，已有民法第92條撤銷
    規定，關於顯失公平，已有民法第74條即乘人急迫、輕率、
    無經驗之顯失公平之契約加以規定，自無需在公平交易法於
    24條再予概括規定，職故，並非只要事業有欺罔或顯失公平
    之競爭行為，即認有違反公平交易法24條之規定，避免過度
    擴張之適用，以符公平交易法規範不公平競爭行為之目的。
  2.揆諸最高行政法院94年度判字第1668號意旨：「以違反公平
    交易法第24條規定據以處置事業時，自須證明該事業有以顯
    失公平之方法從事競爭或商業行為，且交易秩序有受影響之
    虞。且所謂以顯失公平之方法，應表現在以不符合社會倫理
    手段或濫用市場相對優勢地位方面，亦即對於交易相對人有
    為不當壓抑，妨礙交易相對人自由決定是否及交易條款之行
    為。而所謂相對優勢地位者，非以事業居市場之『絕對』勢
    力衡量，而應以供給與需求雙方於特定交易關係是否生『相
    對』經濟依賴關係，而為評斷」，準此，原告於95學年度國
    民中小學教科書選書期間，縱有贈送作文評語印章組予學校
    教師，但並無任何事證足以評斷該印章組為「不當物品」且
    該印章組應可視為教師教學時必要使用之物品，且教師是否
    需要自有判斷，與吸引選購教科書無關。然被告無法具體舉
    證該印章組有何不當即率認為已合致「教科書規範說明」所
    稱利用贈送不當物品之方式，以爭取選用教科書之機會，為
    具有商業競爭倫理非難性之行為，而有顯失公平之行為云云
    ，是以認事用法已有可議。
  3.公平交易法第24條規定之欺罔或顯失公平之行為，以足以影
    響交易秩序為要件。又「第24條案件處理原則」第5 點關於
    「足以影響交易秩序」明確規定：「本條所稱交易秩序係指
    符合善良風俗之社會倫理及效能競爭之商業競爭倫理之交易
    行為，其具體內涵則為符合社會倫理及自由、公平競爭精神
    賴以維繫之交易秩序。判斷『足以影響交易秩序』時，應考
    量是否足以影響整體交易秩序（諸如：受害人數之多寡、造
    成損害之量及程度、是否會對其他事業產生警惕效果及是否
    為針對特定團體或組群所為之欺罔或顯失公平行為等事項）
    或有影響將來潛在多數受害人效果之案件，且不以其對交易
    秩序已實際產生影響者為限，始有本條之適用。至單一個別
    非經常性之交易糾紛，則應尋求民事救濟，而不適用本條之
    規定。」本件僅原告對於少數幾家學校給予戳章，並無足以
    影響交易安全之虞，是被告以原告涉有違反公平交易法第24
    條之行為，認定上尚有瑕疵。
  (三)各校設有教科書評選會議，以決定各科目選用之教科書版本
    ，而各教師選用之版本，全然取決於教科書內容品質之優良
    ，出版社對產品之編輯、企劃、整合、銜接．．．等各環節
    良莠，此等市場供需，端視教師與學生間的學習互動成果展
    現，非此區區金額印章組之贈品所能吸引。況且教科書之價
    格（頁數的基價）是各縣市政府教育局所主導制定的，原告
    無法將贈品轉嫁予學生或家長支付，亦絕不可能造成眾多消
    費者之受害。
三、原告贈送教師之印章組係與教學有直接關聯性之工具：原告
    所提供給教師之作文評語印章組應屬於語文課程教材教具的
    一環，而作文是語文課程之一章，與一般實驗材料或掛圖等
    教具應是同一性質的教學用具，應有直接關聯性，此乃被告
    主觀上認知有所不同所致。「教科書規範說明」第3 點第9
    項第3 款及第4 項之(二)規定，銷售事業利用贈送不當金錢、
    物品或其他經濟利益等方式，以爭取選用其教科書之機會為
    具有商業競爭倫理非難性之行為，將有違反公平交易法第24
    條規定之虞。第4 項之(二)前揭不當之金錢，物品或其他經濟
    利益，其物品（甲）：與使用特定教科書教學不具有直接關
    聯之輔助教具，例如：字典、雜誌等。惟原告所贈予之作文
    評語印章組廣義的解釋應是教科書教材的乙環。作文作業亦
    是語文課程的延伸，而被告卻以狹隘心態曲解上述規範，因
    該印章組教師祇能在學校辦公室使用，自屬教學上工具之一
    種，應有直接關聯性，況依「第24條案件處理原則」第5 項
    （判斷足以影響交易程序應考量事項），其例示諸如：受害
    人數之多寡，造成損害之量及程度，是否會對其他事業產生
    警惕效果，或有影響將來潛在多數受害人效果之案件，始有
    本條之適用。
四、退步言之，原告之行為僅可能涉及公平交易法第19條第3 款
    ，而非第24條：
  (一)根據「第24條案件處理原則」第1 款開宗明義規定「鑒於公
    平交易法第24條為一概括性規定，為使其適用具體化明確化
    ，特訂定本處理原則」。又該條與公平交易法其他條文之適
    用，第2 款也明確規定「是以本條與公平交易法其他條文適
    用之區隔，應只有『補充原則』關係之適用，即本條僅能適
    用於公平交易法其他條文規定所未涵蓋之行為，若公平交易
    法之其他條文規定對於某違法行為已涵蓋殆盡，即該個別規
    定已充分評價該行為之不法性，或該個別規定已窮盡規範該
    行為之不法內涵，則該行為僅有個別條文規定的問題，而無
    由再就本條加以補充規範之餘地」。準此，公平交易法第24
    條之適用，應僅及於公平交易法其他法條無法規範之條件下
    ，始有補充規範之餘地。
  (二)公平交易法為維護交易秩序，確保公平競爭，特於第19條規
    定對妨礙公平競爭之虞之行為加以禁止，其中第3 款所規定
    ：「以脅迫、利誘或其他不正當方法，使競爭者之交易相對
    人與自己交易之行為」，而對於何謂「不正當方法」，通常
    應綜合行為人之意圖目的，商品特性及履行情況後，從維持
    公平競爭秩序之觀點，個別加以判斷。
  (三)按公平交易法第19條第3 款所稱之利誘，前經被告81年4 月
    29日第28次委員會議決議為：事業不以品質、價格及服務爭
    取顧客，而利用顧客之射倖、暴利心理，以利益影響顧客對
    商品或服務為正常之選擇，從而誘使顧客與自己交易之行為
    ，並有妨礙公平競爭之虞而言，惟有關贈獎促銷活動是否屬
    於公平交易法第19條第3 款所稱「利誘」疑義，應視其贈獎
    促銷之內容是否已達前述之利誘程度，而使競爭者之交易因
    此而與自己為交易行為，並有妨礙公平競爭之虞而定，惟本
    件並無上述情形併此敘明。
  (四)退步言之，原告贈與戳章之行為，如涉及公平交易法第19條
    第3 款「以利誘方法，使競爭者之交易相對人與自己交易之
    行為」之情事，自應依同法第36條規定限期命其停止、改正
    其行為或採取必要之更正措施之處分，方為適法。
五、查公平交易法第24條係規定事業不得為其他足以影響交易秩
    序之欺罔或顯失公平之行為，因其性質為不確定法律概念，
    故該法第6 章罰則並未明定違反者之處罰規定，而於同法第
    41條明定概括處罰規定，即違反本法規定之事業，得限期命
    其停止改正其行為或採取必要措施，並得處罰鍰，係採「先
    教後罰」之原則，況所謂「限期命其停止或改正行為」之規
    定，是否必須附以期限，始能生命停止或改正之效力，顯有
    疑義，依行政管理目的上之需要，實務上公平交易法第41條
    所規定之行政處分，自應附以相當期限，且在處罰上應先命
    停止改正或採取必要更正措施，以符行政處分之比例原則，
    即須符合：1.限期停止或改正，2.逾期仍不改正始得處罰。
    惟被告既未依上揭規定程序命原告改正，率裁處鉅額罰鍰，
    是以其處分行為顯有違行政程序法第4 條所依法行政之規定
    ，第5 條行政行為之明確性及第7 條比例原則，再縱認有處
    罰亦應依公平交易法施行細則第36條規定審酌一切情狀作妥
    當之處分。此外，被告所述曾多次對原告處分，惟前違規事
    項與本件處分事實不同，且所贈送之印章組價值每套只區區
    20 元 ，參酌上揭施行細則第36條之規定，其危害程度、所
    得利益，均未具體發生不公平競爭，被告竟處200 萬元鉅額
    之罰鍰，顯有偏離合適裁量權。
乙、被告主張之理由：
一、「教科書規範說明」之性質為解釋性行政規則，非如原告訴
    稱之行政指導：
  (一)按司法院釋字第407 號解釋：「主管機關基於職權因執行特
    定法律之規定，得為必要之釋示，以供本機關或下級機關所
    屬公務員行使職權時之依據。」第548 號解釋並肯認被告所
    發佈之「審理事業發侵害著作權、商標權或專利權警告函案
    件處理原則」（現更名為「行政院公平交易委員會對於事業
    發侵害著作權、商標權或專利權警告函處理原則」），係被
    告本於公平交易法第45條規定所為之解釋性行政規則。並於
    釋字第548 號解釋理由書中載明：「按公平交易法乃規範事
    業市場競爭行為之經濟法規，由於社會及經濟之變化演進，
    各式交易行為及限制競爭、妨礙公平競爭行為態樣亦隨之日
    新月異，立法者勢難針對各類行為態樣一一詳細規範。因此
    ，立法者即在法律中以不確定法律概念加以規定。而主管機
    關基於執行法律之職權，就此等律概念，自得訂定必要之解
    釋性行政規則，以為行使職權、認定事實、適用法律之準據
    。」同理，被告因鑑於教科書出版市場開放後，教科書出版
    事業不乏為爭取首次交易機會或繼續保有市場占有率，採取
    不正當之行銷行為，或限制交易相對人之事業活動，或限制
    經銷商之轉售價格等不公平競爭或限制競爭之行為，被告為
    維護教科書市場之交易秩序，確保公平競爭，爰本於公平交
    易法第10條、第14條、第18條、第19條及第24條之規定，研
    訂「教科書規範說明」，其性質屬司法院釋字第407 號、54
    8 號解釋所指主管機關基於職權因執行特定法律之規定所訂
    定之「解釋性行政規則」，殆無疑義。
  (二)按行政程序法第159 條2 項第2 款規定：「行政規則包括下
    列各款之規定：．．．二為協助下級機關或屬官統一解釋法
    令、認定事實、及行使裁量基準，而訂頒之解釋性規定及裁
    量基準。」被告雖於88年8 月25日第407 次委員會議曾決議
    就教科書銷售事業相關行為以「行業警示」方式處理，但其
    後為配合90年行政程序法制化，於同年1 月1 日行政程序法
    施行日前，即於89年6 月22日第450 次委員會議決議訂定「
    教科書規範說明」，以符法制，其後並歷經數次修正，均依
    行政程序法第160 條及相關法制作業程序規定辦理，除下達
    外並將該行政規則登載於政府公報，是原告主張被告之「教
    科書規範說明」為行政指導、僅具警告與建議效力云云，容
    有誤解。
  (三)「教科書規範說明」旨在確保教科書選擇之公正性，且教科
    書並負有教育政策之功能，其性質有別於一般商品之銷售，
    實有特別規範之必要。且國民中小學教科書市場開放後，陸
    續傳出市場上有部分出版事業為爭取首次銷售機會或為繼續
    保有市場占有率，乃採取贈送教具、贈品之行銷方式，以爭
    取銷售機會；亦有藉套書銷售行為，限制交易相對人之事業
    活動；或限制經銷商轉售價格等情事。渠等不正當行銷行為
    已明顯影響全國國民中小學教科書之選用，造成不公平競爭
    現象，亦對於我國國民義務教育產生負面之影響。是為防範
    教科書出版業者從事不正當之行銷行為，被告爰彙整分析相
    關業者可能涉及違反公平交易法之行為態樣，並頒訂「教科
    書規範說明」，俾利業者遵循辦理，同時作為被告處理相關
    案件之參考。
  (四)據上，「教科書規範說明」之性質既屬解釋性行政規則，其
    所臚列事業可能涉及違法之行為態樣，自得作為被告執行職
    權時，援為認定教科書銷售事業之行為是否違反公平交易法
    相關規定之基礎；復以「教科書規範說明」歷來經過數次修
    正，被告並於94年6 、7 月間亦陸續分別於臺北市、臺中市
    、高雄市及花蓮市召開4 場次「教科書規範說明」宣導說明
    會，廣邀各地教育主管機關、教師、家長及相關業者參加，
    會中詳細闡明「教科書規範說明」之內容、規範修正意旨及
    未來執法標準，進行雙向交流溝通，當時並印製相關宣導手
    冊資料廣為發送。是被告之「教科書規範說明」內容實已廣
    為宣導周知，實施有年，原告為相關業者尚難以不知規定而
    冀圖免除行政責任。
二、「教科書規範說明」之規範意旨，乃在確保教科書選擇之公
    正性，蓋以教科書負有教育政策意義，性質有別於一般商品
    ，於現行實務下，決定使用何種版本教科書之選用權人為組
    成該評選會議之學校教師、支付價金之購買者卻為使用該教
    科書之學生或其家長，鑒於教科書具有此等選用權人與實際
    購買人分離之特性，倘出版業者於選書期間對選用權人宣稱
    將提供不當物品，不論其事後是否確實提供，即有可能影響
    選用權人之決策過程及決定，蓋以：
  (一)教科書之內容關係教育政策之落實及提昇國民競爭力之目的
    ，其選用理應取決於教科書之編撰、企劃及品質之優劣等，
    而非依業者提供教師之輔助教具或贈品多寡決定，是以教科
    書出版事業提供教師之物品，應以教學時確有必要使用者為
    限。
  (二)倘教科書出版業者認定，所提供物品內容與使用特定教科書
    教學具有直接關聯而確有提供之必要，則應將之納入教科書
    內容，俾所有教師學生均有相同機會使用學習，而非於選書
    之際，方由業者自行任意決定提供之學校及對象，否則將造
    成不公平現象。
  (三)教科書出版事業提供選用權人之物品，倘未限定為教學時確
    有必要使用者，將導致教科書業者均競相以贈品吸引選用權
    人選用，其增加之成本終仍將轉嫁予支付書籍費用之學生或
    家長。
  (四)綜前，為確保教科書選擇之公平性，「教科書規範說明」遂
    於第3 點第9 項第3 款明定，事業利用對教科書選用權人（
    學校及教師）贈送不當之金錢、物品或其他經濟利益等方式
    ，以爭取選用機會，為具有商業競爭倫理非難性之行為，將
    有違反公平交易法第24條規定之虞，並於同項第4 款各目例
    示何謂不當之金錢、物品或其他經濟利益。至於業者對選用
    權人贈送之物品是否屬「不當」物品，依同規範說明第3 點
    第9 項第4 款所示，則以「與使用特定教科書教學不具有直
    接關聯」作為判斷標準，與贈品之價值無涉，合先敘明。
三、印章組對教師教學或學生學習並無其他實質助益，非屬與使
    用特定教科書教學具有直接關聯之輔助教具，亦非教學時確
    有必要使用之物品：
  (一)原告於95學年度國民中小學教科書選書期間，贈送作文評語
    印章組予學校教師以爭取選用其教科書之機會，由於該印章
    組之功能僅在減少教師手寫評語之麻煩，即使無該等印章，
    教師原可依個別學生作文內容各自給予適當評語，是該等印
    章並非教學時確有必要使用之物品。而原告於原案調查過程
    中，自承前開印章組係「為便利教師批改學生作文，將教師
    批閱作文時常用的評語，製作印章。節省批改作文時書寫評
    語的時間，減輕教師額外負擔．．．若有不足，再由老師自
    行書寫」，而原告亦於本案起訴狀中自承「原告提供系爭印
    章之動機乃有鑑教師批大量學生作文簿，其用語各殊，為講
    究科學方法以節省時間之浪費，所以才自創系爭印章組供教
    師選用」，益可證該印章組除便利用途外，對教師教學或學
    生學習並無其他實質助益，非屬與使用特定教科書教學具有
    直接關聯之輔助教具，是已合致「教科書規範說明」所稱贈
    送不當物品之方式，以爭取選用教科書之機會，為具有商業
    競爭倫理非難性之行為，而屬公平交易法第24條「顯失公平
    之行為」之範疇。
  (二)且倘教科書出版業者認定，所提供物品內容與使用特定教科
    書教學具有直接關聯而確有提供之必要，則應將之納入教科
    書內容，俾所有教師與學生均有相同機會使用學習，而非於
    選書之際，方由業者自行任意決定提供之學校及對象，益徵
    該物品非教學所需，亦將造成不公平現象。
  (三)故原告僅針對少數學校給予印章組，已違反公平交易法第24
    條，以及「第24條案件處理原則」第5 點所稱「足以影響交
    易秩序」之情事，理由如次：
  1.依「第24條案件處理原則」第5 點，判斷公平交易法第24條
    之「足以影響交易秩序」，應考量是否足以影響整體交易秩
    序（諸如：受害人數之多寡、造成損害之量及程度、是否會
    對其他事業產生警惕效果及是否為針對特定團體或組群所為
    之欺罔或顯失公平行為等事項）或有影響將來潛在多數受害
    人效果之案件，且不以其對交易秩序已實際產生影響者為限
    。
  2.查教科書選用權人並非教科書實際之購買使用者，無須支付
    教科書之價額或其他代價，即可完全無償取得該贈品，是無
    論贈品價值之高低如何，此等額外之贈品自當可能影響選用
    權人之選用意願；另前已述及，倘某項物品與使用特定教科
    書教學具有直接關聯而確有提供之必要，則原應將之納入教
    科書內容，俾所有教師學生均有相同機會使用學習，而非於
    選書之際，由原告自行任意決定提供之學校及對象，造成不
    公平現象。是原告提供不當贈品之行為，性質上即有害於教
    科書之選用公平性及市場競爭機制，而足以影響該市場之正
    常交易秩序。
  3.次查原告提供印章之目的係為爭取教科書選用機會，雖係其
    對1 間學校之數位或數十位教師提供贈品，其可能爭取到之
    教科書銷售數量（即學生人數）乃以千、萬計，此其一；又
    ，基於教材之延續性，學生及家長常習於隨教科書版本購買
    參考書，另各校第2 學期通常亦與第1 學期使用相同版本之
    教材，是原告尚可能間接爭取到參考書及第2 學期之教科書
    銷售機會，此其二。是原告提供1 份贈品，所可能爭取到之
    交易機會實以千倍甚至萬倍計，相對的，其他未提供贈品之
    競爭者即因此不公平之競爭行為喪失交易機會。從而原告提
    供不當贈品之行為，其足以影響教科書市場之整體交易秩序
    ，乃屬無疑。
三、至有關原告主張其行為僅可能涉及公平交易法第19條第3 款
    乙節：按「教科書規範說明」依教科書銷售事業提供贈品之
    對象究為「使用人」或「選用權人」，而分別適用公平交易
    法第19條第3 款或第24條規定，其理在於公平交易法第19條
    第3 款所禁止之行為，為「以脅迫、利誘或其他不正當方法
    ，使競爭者之交易相對人與自己交易之行為」；而如前述，
    我國現行教科書選用制度具選用權人與購買者分離之特性，
    因此學校或教師並非教科書銷售事業之「交易相對人」，其
    本身亦與該教科書出版事業無「交易」行為的存在，是本案
    原告所為提供不當物品予教師，以爭取交易機會之行為，自
    係該當於公平交易法第24條之規定，而與同法第19條第3 款
    與第36條之規定無涉，原告所執之詞，核屬對相關法條構成
    要件之誤解。
四、綜上，原告違法行為業經被告據相關事證認定在案，被告經
    審酌公平交易法施行細則第36條規定之各項情狀因素後，命
    原告停止違法行為並處200 萬元罰鍰，係屬適法且正當。按
    本案係經被告充分審酌，原告於國民中小學教科書市場之占
    有率，在95學年度為23.8﹪，已將近4 分之1 ，原告為大型
    中小學教科書專業出版商，不思在教材內容增進改善，竟以
    贈送教師不當之物品為手段，藉以獲取銷售機會，違法情節
    嚴重背離商業競爭倫理；且「教科書規範說明」已行之數年
    ，被告並曾於94年間就「教科書規範說明」之修正重點針對
    原告等相關業者辦理4 場次之宣導說明會，原告對前揭規範
    應已有所瞭解；以及原告自87年迄今計有4 次違反公平交易
    法遭被告裁處之紀錄如下等各項因素後，依公平交易法第41
    條前段規定，爰命原告停止違法行為，併處200 萬元罰鍰：
  (一)原告首因限制轉售價格、無正當理由為差別待遇、限制經銷
    區域、不當倒填契約生效日及代為保管經銷合約書等行為，
    經被告87年2 月18日第328 次委員會議決議處分，並以87年
    4 月13日87公處字第087 號處分書命其立即停止前開違法行
    為在案。
  (二)原告次因限制經銷區域及代為保管經銷合約書，經被告92年
    1 月9 日第583 次委員會議決議處分，並以92年1 月16日公
    處字第092012號處分書命其立即停止前開違法行為併處230
    萬元罰鍰在案。
  (三)原告復因贈品促銷文宣不實行為，經被告93年4 月1 日第64
    7 次委員會議決議處分，並以同日公處字第093039號處分書
    命其立即停止前開違法行為併處20萬元罰鍰在案。
  (四)原告末因利用同業聚會之機會，針對贈送學生物品之品項相
    互討論並宣稱自95學年度起停止贈送學生作業簿及測驗卷，
    構成相互約束事業活動之行為，經被告95年9 月7 日第774
    次委員會議決議處分，並以95年9 月13日公處字第095138號
    處分書命其立即停止前開違法行為併處423 萬元罰鍰在案。
    理  由
一、按「除本法另有規定者外，事業亦不得為其他足以影響交易
    秩序之欺罔或顯失公平之行為。」、「公平交易委員會對於
    違反本法規定之事業，得限期命其停止、改正其行為或採取
    必要更正措施，並得處5 萬元以上2 千5 百萬元以下罰鍰。
    」公平交易法第24條、第41條前段分別定有明文。
二、被告原處分以原告於95學年度國民中小學教科書選書期間，
    針對教師提供評語印章及分級印章等物品，以爭取選用其教
    科書之機會，為足以影響交易秩序之顯失公平行為，違反公
    平交易法第24條規定。原告主張其固有贈送教師之印章組，
    然此係與教學有直接關聯性之工具，原告主觀上無不當競爭
    之意圖，客觀行為亦未達足以影響交易秩序之程度，不違反
    公平交易法第24條之規定，且認被告訂定之「教科書規範說
    明」係行政指導性質，原告並未違反「教科書規範說明」第
    3 點第9 項規定，自難認有違反公平交易法第24條規定云云
    。
三、查被告制定「教科書規範說明」，係被告因鑑於教科書出版
    市場開放後，教科書出版事業不乏為爭取首次交易機會或繼
    續保有市場占有率，採取不正當之行銷行為，或限制交易相
    對人之事業活動，或限制經銷商之轉售價格等不公平競爭或
    限制競爭之行為，被告為維護教科書市場之交易秩序，確保
    公平競爭，臚列出版相關業者可能違反公平交易法之行為態
    樣，爰本於公平交易法第10條、第14條、第18條、第19條及
    第24條之規定，研訂「教科書規範說明」，旨在具體化上揭
    公平交易法規定內涵，俾供被告處理相關案件之參考，同時
    讓業者有所遵循，其性質屬主管機關基於職權因執行特定法
    律之規定所訂定之解釋性行政規則，參照司法院釋字第407
    號、548 號解釋，係屬主管機關基於職權對公平交易法相關
    規定所為之補充性解釋，係闡明法規原意，其效力附屬於法
    規，且依其內容，尚難認有違憲之虞，亦無違反法律保留原
    則之情事。又據被告陳明「教科書規範說明」歷經數次修正
    ，均依行政程序法第160 條及相關法制作業程序規定辦理，
    除下達外並將該行政規則登載於政府公報，且經被告召開數
    次宣導說明會予以說明，相關業者難認不知，是原告主張被
    告之「教科書規範說明」為行政指導、僅具警告與建議效力
    云云，容有誤解。且查，本件原處分據以判斷事業有無違法
    ，乃視個案調查所得事實有無合致公平交易法第24條構成要
    件，尚非以行政規則作為原處分之法律依據，故亦無違反法
    律保留原則之疑慮。
四、原告雖主張其贈送教師印章組，係與教學有直接關聯性之工
    具，原告主觀上無不當競爭之意圖，客觀行為亦未達足以影
    響交易秩序之程度，不違反公平交易法第24條之規定云云。
    惟查：
  (一)按「教科書規範說明」第3 點第9 項第3 款規定「銷售事業
    利用贈送不當之金錢、物品或其他經濟利益等方式，以爭取
    選用其教科書之機會，為具有商業競爭倫理非難性之行為，
    將有違反公平交易法第24條規定之虞。」並於同點項第4款
    就所謂「不當之金錢、物品或其他經濟利益」有例示性規定
    ，該款第2 目以「與使用特定教科書教學不具有直接關聯」
    作為是否屬「不當」物品之判斷標準，與贈品之價值無涉，
    合先敘明。
  (二)茲以「教科書規範說明」之規範意旨，乃在確保教科書選擇
    之公正性，蓋以教科書負有教育政策意義，性質有別於一般
    商品，於現行實務下，決定使用何種版本教科書之選用權人
    為組成該評選會議之學校教師，支付價金之購買者卻為使用
    該教科書之學生或其家長，鑒於教科書具有此等選用權人與
    實際購買人分離之特性，倘出版業者於選書期間對選用權人
    宣稱將提供不當物品，不論其事後是否確實提供，即有可能
    影響選用權人之決策過程及決定。又該選用理應取決於教科
    書之編撰、企劃及品質之優劣等，倘教科書出版業者認定，
    所提供物品內容與使用特定教科書教學具有直接關聯而確有
    提供之必要，則應將之納入教科書內容，俾所有教師學生均
    有相同機會使用學習，而非於選書之際，依業者提供教師之
    輔助教具或贈品多寡決定。是以教科書出版事業提供教師之
    物品，應以教學時確有必要使用者為限，若由業者自行任意
    決定提供之學校及對象，將導致教科書業者均競相以贈品吸
    引選用權人選用，其增加之成本終仍將轉嫁予支付書籍費用
    之學生或家長，造成不公平現象。
  (三)查本件原告於95學年度國民中小學教科書選書期間，贈送作
    文評語印章組予學校教師一節，為原告所不爭，且有該印章
    組在卷可按，堪信為真正。茲依原告於被告調查過程中，自
    承前開印章組係「為便利教師批改學生作文，將教師批閱作
    文時常用的評語，製作印章。節省批改作文時書寫評語的時
    間，減輕教師額外負擔．．．若有不足，再由老師自行書寫
    」等語，則依此可知，原告所贈送之印章組，功能僅在減少
    教師手寫評語之麻煩，即使無該等印章，教師原可依個別學
    生作文內容各自給予適當評語，是該等印章對教師教學或學
    生學習並無其他實益，亦非教學時確有必要使用之物品，非
    屬與使用特定教科書教學具有直接關聯之輔助教具，是已合
    致「教科書規範說明」所稱贈送不當物品之方式。原告贈送
    上揭不當物品，用以爭取選用其教科書之機會，為具有商業
    競爭倫理非難性之行為，應屬公平交易法第24條「顯失公平
    之行為」之範疇。
  (四)復依「第24條案件處理原則」第5 點，判斷公平交易法第24
    條之「足以影響交易秩序」，應考量是否足以影響整體交易
    秩序或有影響將來潛在多數受害人效果之案件，且不以其對
    交易秩序已實際產生影響者為限。查教科書選用權人並非教
    科書實際之購買使用者，無須支付教科書之價額或其他代價
    ，即可完全無償取得該贈品，是無論贈品價值之高低如何，
    此等額外之贈品自當可能影響選用權人之選用意願。是原告
    提供不當贈品之行為，性質上即有害於教科書之選用公平性
    及市場競爭機制，而足以影響該市場之正常交易秩序。次參
    以原告提供印章之目的係為爭取教科書選用機會，雖係其對
    1 間學校之數位或數十位教師提供贈品，惟其可能爭取到之
    教科書銷售數量（即學生人數）乃以千、萬計，又基於教材
    之延續性，學生及家長常習於隨教科書版本購買參考書，另
    各校第2 學期通常亦與第1 學期使用相同版本之教材，是原
    告尚可能間接爭取到參考書及第2 學期之教科書銷售機會。
    是原告提供1 份贈品，所可能爭取到之交易機會實以千倍甚
    至萬倍計，相對的，其他未提供贈品之競爭者即因此不公平
    之競爭行為喪失交易機會。從而原告提供不當贈品之行為，
    其足以影響教科書市場之整體交易秩序，乃屬無疑。
五、至原告主張其行為僅可能涉及公平交易法第19條第3 款云云
    。按「教科書規範說明」依教科書銷售事業提供贈品之對象
    究為「使用人」或「選用權人」，而分別適用公平交易法第
    19條第3 款或第24條規定，其理在於公平交易法第19條第3
    款所禁止之行為，為「以脅迫、利誘或其他不正當方法，使
    競爭者之交易相對人與自己交易之行為」，而我國現行教科
    書選用制度具選用權人與購買者分離之特性，因此學校或教
    師並非教科書銷售事業之「交易相對人」，其本身亦與該教
    科書出版事業無「交易」行為的存在，是本案原告所為提供
    不當物品予教師，以爭取交易機會之行為，自係該當於公平
    交易法第24條之規定，而與公平交易法第19條第3 款及第36
    條之規定無涉，原告此部分主張，核屬對相關法條構成要件
    之誤解。另「教科書規範說明」第3 點第5 項所列「行政院
    公平交易委員會對於贈品贈獎促銷額度案件之處理原則」對
    於贈品贈獎額度之上限規定，乃係規範事業對於使用教科書
    之學生或家長提供贈品之行為，核與本案係業者提供教師上
    揭贈品一節無涉，故該贈品之價值高低與否，與原告是否合
    致公平交易法第24條「欺罔或顯失公平行為」亦屬無涉。
六、再按公平交易法施行細則第36條明定，被告依本法量處罰鍰
    時，應審酌一切情狀，並注意下列事項：違法行為之動機、
    目的及預期之不當利益；違法行為對交易秩序之危害程度；
    違法行為危害交易秩序之持續期間；因違法行為所得利益；
    事業之規模、經營狀況及其市場地位；違法類型曾否經中央
    主管機關導正或警示；以往違法類型、次數、間隔時間及所
    受處罰；違法後悛悔實據及配合調查等態度等。據此，本案
    被告敘明其考量事項如下：原告於國民中小學教科書市場之
    占有率，在95學年度為23.8﹪，已將近4 分之1 ，原告為大
    型中小學教科書專業出版商，不思在教材內容增進改善，竟
    以贈送教師不當之物品為手段，藉以獲取銷售機會，違法情
    節嚴重背離商業競爭倫理；且「教科書規範說明」已行之數
    年，被告並曾於94年間就「教科書規範說明」之修正重點針
    對原告等相關業者辦理4 場次之宣導說明會，原告對上揭規
    範應已有所瞭解；以及原告自87年迄今計有4 次違反公平交
    易法遭被告裁處之紀錄等各項因素，經被告審酌上情，復依
    公平交易法施行細則第36條所定各項情形予以斟酌，命原告
    停止違法行為並處200 萬元罰鍰等語。經核被告之裁量堪認
    已充分審酌一切情狀，其作成裁量尚無與法律授權之目的相
    違或出於不相關事項考量之裁量濫用，亦無消極不行使裁量
    權之裁量怠惰情事，且無違反禁止恣意原則及裁量瑕疵等問
    題；又被告對於本件對原告罰鍰併處與否及罰鍰金額之決定
    ，均係基於前開法律賦予之裁量權所為，並未逾越或濫用裁
    量情事；再被告對於公平交易法施行細則第36條規定注意事
    項亦均逐一審酌，並經委員會議決議通過，原處分罰鍰金額
    既未逾越法定範圍，且屬被告基於裁量權限所為之處分，難
    認有原告主張之違法。
七、綜上所述，原告起訴論旨，均無可採。是以，被告依據相關
    事證，以原告於95學年度國民中小學教科書選書期間，針對
    教師提供教師作文批改章組之不當物品，以爭取選用其教科
    書之機會，具有商業競爭倫理非難性，為足以影響交易秩序
    之顯失公平行為，違反公平交易法第24條規定。經審酌原告
    上揭一切情狀，依同法第41條前段規定，命原告自處分書送
    達之次日起，應立即停止上開違法行為，並處以罰鍰200 萬
    元，經核於法並無違誤，訴願決定予以維持，亦無不合。原
    告徒執前詞，聲請撤銷，為無理由，應予駁回。
據上論結，本件原告之訴為無理由，爰依行政訴訟法第98條第1
項前段，判決如主文。
中    華    民    國    97    年    7     月    3     日
                   臺北高等行政法院第四庭
                             審判長法  官  陳國成
                                   法  官  李玉卿
                                   法  官  陳秀
上為正本係照原本作成。
如不服本判決，應於送達後20日內，向本院提出上訴狀並表明上
訴理由，如於本判決宣示後送達前提起上訴者，應於判決送達後
20日內補提上訴理由書（須按他造人數附繕本）。
中    華    民    國    97    年    7     月    3     日
                                   書記官  楊子鋒


司法院資訊處製作；財團法人民間司法改革基金會備份。
